【裁判字號】    97,上訴,888
【裁判日期】    970924
【裁判案由】    毒品危害防制條例
【裁判全文】
臺灣高等法院臺南分院刑事判決         97年度上訴字第888號
上  訴  人  臺灣雲林地方法院檢察署檢察官
被      告  丁○○
被      告  甲○○
被      告  丙○○
上列三人共同
指定辯護人  本院公設辯護人乙○○
上列上訴人因被告違反毒品危害防制條例案件，不服臺灣雲林地
方法院97年度訴字第111號中華民國97年6月30日第一審判決（起
訴案號：臺灣雲林地方法院檢察署96年度偵字第1467、1468、
1469號），提起上訴，本院判決如下：
    主  文
上訴駁回。
    理  由
一、公訴要旨：
（一）起訴事實：被告丁○○ 、甲○○與丙○○等3人，共同基
      於運輸第四級毒品麻黃鹼（Ephedrine）之犯意聯絡 ，推
      由丁○○、甲○○於民國（下同）96年2月中旬某日 ，將
      含有麻黃鹼之液態溶液約3公升 ，自案外人鍾健華位屏東
      縣高樹鄉○○村○○路48號住所，運送至被告丙○○位在
      雲林縣元長鄉鹿南村前進39號住處。嗣經警於96年3月9日
      拘提丁○○、甲○○、丙○○到案，並在雲林縣元長鄉鹿
      南村前進39號，扣得含有麻黃鹼之液態溶液。
（二）起訴法條：毒品危害防制條例第4條第4項之運輸第四級毒
      品。
（三）起訴證據：
    １被告三人之自白，互核相符。
    ２本件扣案之液態溶液疑經送驗檢出微量毒品先驅原料麻黃
      鹼（Ephedrine）成分 ，有內政部警政署刑事警察局鑑定
      書在卷可佐。
二、本院之判斷
（一）按犯罪事實應依證據認定之，無證據不得認定犯罪事實；
      不能證明被告犯罪者，應諭知無罪之判決，刑事訴訟法第
      154條第2項、第301條第1項定有明文。又犯罪事實之認定
      ，應憑真實之證據，倘證據是否真實尚欠明確，自難以擬
      制推測之方法，為其判斷之基礎；而認定犯罪事實之證據
      係指足以認定被告確有犯罪行為之積極證據而言，該項證
      據自須適合於被告犯罪事實之認定，始得採為斷罪資料（
      最高法院53年臺上字第656號、29年上字第3105號判例參
      照）。又依刑事訴訟法第161條第1項規定，檢察官就被告
      犯罪事實，應負舉證責任，並指出證明之方法。因此，檢
      察官對於起訴之犯罪事實，應負提出證據及說服之實質舉
      證責任。倘其所提出之證據，不足為被告有罪之積極證明
      ，或其指出證明之方法，無從說服法院以形成被告有罪之
      心證，基於無罪推定之原則，自應為被告無罪判決之諭知
      ，最高法院亦著有92年臺上字第128號判例可參 。次按毒
      品危害防制條例之運輸毒品罪，所稱之「運輸」係指轉運
      輸送而言，係本於運輸意思而搬運輸送，須基於此意圖，
      而為搬運輸送之行為，始成立運輸毒品罪，若係為單純持
      有而零星持送，如無運輸之認識或意圖，即不能論以該罪
      ；零星夾帶或短途持送者，雖得斟酌實際情形，依持有毒
      品罪論科，但仍以無運輸或販賣之意圖者為限；又單純為
      轉讓、施用等目的所為之搬運毒品行為，不應依運輸毒品
      論罪，最高法院迭有判決（95年度臺上字第5268號、94年
      度臺上字第2845號、92年度臺上字第5399號、92年度臺上
      字第1184號參照）。
（二）訊據被告三人均堅決否認有運輸第四級毒品之犯行，被告
      丙○○辯稱：扣案物品是綽號「駱駝」者拿去元長賣我的
      ，我是向他買安非他命，因買的東西味道很難聞，丁○○
      、甲○○說他們會處理，他們把東西載去我工寮，加了一
      些水煮一煮，又把東西拿回我鹿寮住處冰箱放，結果還是
      很難聞等語；被告甲○○辯稱：我跟丁○○一起去找丙○○，丙○○跟我們說他買的安非他命（扣案物品）味道很
      不好，我就建議他不然加水看看好了，沒有從屏東運來等
      語；被告丁○○辯稱：那些東西都是陳億駿之前買的，並
      非我們從高樹拿到元長，丙○○說那些東西有味道，我們
      就加水稀釋，沒有運輸毒品等語。
（三）經查：
    １本件扣案之疑似安非他命物品經送驗檢出微量毒品先驅原
      料麻黃鹼（Ephedrine）成分 ，未檢出二級毒品甲基安非
      他命 （Methamphetamine）成分，有內政部警政署刑事警
      察局96 年4月12日刑鑑字第0960038048號鑑定書可佐（見
      偵字第1468號卷16頁）， 又參以行政院94年1月14日院臺
      法字第0940080295-B函（見偵字第1469號卷22、23頁）明
      確指出毒品先驅原料為第四級毒品分級，是扣案之物品並
      非「安非他命」，而係「麻黃鹼」，屬第四級毒品，應屬
      明確，合先敘明。
    ２被告三人於偵審中並未自白運輸第四級毒品之犯行，起訴
      書謂被告三人自白犯行，尚有誤會。茲分述如下：
      ａ被告丙○○原審院審理時供稱：不認識「鍾健華」，扣
        案物品是從「駱駝」那裡拿來的，他不是住屏東，是住
        雲林，住我們那裡；是買來要自己施用，因為這個比較
        便宜，結果不能吃；係我跟「駱駝」買的，是液態的，
        用新臺幣10萬元買的，有好幾包，買的時候係有一點點
        濕濕的，是「駱駝」拿去元長賣我的，他說是安非他命
        ，結果不是，扣案毒品係已經摻水，因他跟我說這個加
        水下去就會沒有味道，買的東西本來味道很難聞，放在
        鹿寮，一開始是放在我的工寮裡面，後來他們來了之後
        ，加水加一加之後，就放進去我鹿寮家中的冰箱，結果
        放了一個多月還是這樣，後來檢察官開拘票要警察去抓
        我，警察問我這些東西放在哪裡，我就帶他們到我鹿寮
        家中拿這些東西出來；我3月17日來開庭（指原審準備
        程序）時才跟我說是運輸，可是其實我根本也沒有拿到
        外面去，一開始警察也以為我東西放在屏東，我說不是
        ，我帶警察到我家去取出來，我不知道「駱駝」是誰，
        只知道他叫「駱駝」，這些東西我買回來元長很久了，
        後來丁○○跟甲○○才知道的，是在過年前，應該是95
        年11、12時買的，不是如起訴書上面講說是丁○○、甲○○從屏東運來我家的，不是這樣，為什麼會被起訴運
        輸我也想不通，被禁見那時候是說我們改造安非他命，
        但是我們只有加水進去，警方是監聽到說我們有工具放
        在屏東，後來也有到屏東去，也有叫我帶他們去抓丁○○，叫丁○○帶他們去，還有請消防組的人來撬開門，
        結果門打開也都沒有什麼，本案的這些麻黃鹼是我之前
        跟「駱駝」買的，結果不能吃，錢「駱駝」後來也有還
        給我，這些東西「駱駝」就放在我那邊，看說有沒有辦
        法處理，那時候我們加水進去還是不能施用，我們就跑
        去屏東要買硫酸鋇，但是沒有買到，買這些東西時，本
        案之麻黃鹼就已經在元長了，我們是要從工寮拿到我的
        住家，我的工寮是在農田裡，我的住家則在村莊內，相
        距不到1公里，我是要將東西從工寮拿到我的住處，加
        水之後再拿回去工寮，因為丁○○及甲○○跟我說他們
        會弄，他們2人是從臺南上來的，去工寮把東西從工寮
        拿到我鹿南的住家那邊加水，之後放在冰箱裡面，後來
        過幾天後還是又變成水，我就說怎麼又變成這樣，我就
        叫他們兩個再載去工寮，他們兩個就說會弄好，又把東
        西載回去工寮，說再煮一煮就可以處理了，處理之後我
        又把東西拿回住處冰箱放，結果還是變成水，我們不是
        要製造安非他命，我們只有加水進去而已，因為那個有
        味道，很難聞，我們是想說要摻水進去讓味道不要那麼
        重等語（詳見原審卷83至87頁），與其警詢時供稱：我
        因該批安非他命有味道所以將安非他命交給丁○○及綽
        號「草哥」甲○○等2人將腥味去除，但事後丁○○及
        甲○○將處理失敗之安非他命交還給我時即變成液態安
        非他命，我將該液態安非他命冰存於我家三樓冰箱內隨
        即遭警查獲，我所持有之安非他命係綽號「駱駝」許姓
        住麥寮之男子到我工寮找我剛好丁○○也至工寮，他2
        人便談及安非他命有腥味，丁○○便說他有朋友會處理
        ，隔幾天丁○○打電話跟我連絡時間及安非他命去除腥
        味後之利益後便與甲○○一同前往工寮，我與綽號「駱
        駝」之許姓男子即將一包安非他命放在工寮等他們前來
        取走，丁○○將安非他取走後打電話跟我說該包安非他
        共重19兩，在隔數日後丁○○及甲○○便將變成液態之
        安非他命拿回工寮準備還給綽號「駱駝」之許姓男子，
        因綽號「駱駝」之許姓男子尚未前來拿取，我便將該批
        液態安非他命拿至元長鄉鹿南村前進39號我住處3 樓冰
        箱內存放，丁○○與甲○○他們如何提煉我不知道，也
        不知道為何19兩安非他命成品會變3公斤液態安非他命
        等語（詳見警卷15、16頁），及其於偵查時結證稱：有
        至「駱駝」處取得固態安非他命，那是成品，只是有臭
        味，但也有效果，取得19兩，丁○○、甲○○他們拿回
        來鍊成3公斤液態安非他命，不能施用了，如果將水完
        全烘乾的話，會變成鹽粒，也沒有煙，無法施用等語（
        見偵字第1469號卷11、12頁）大致相符，並細繹其內容
        ，公訴人認為被告丙○○所為自白之犯罪事實應係與所
        謂之「製造」毒品較為接近，而非「運輸」毒品。而被
        告自始至終對於扣案物品之認知係為「安非他命成品」
        ，僅係味道較難聞，欲從事「安非他命去除腥味」之改
        造工作，其所謂「安非他命（實際為麻黃鹼）」則係被
        告向「駱駝」所購買，或為住麥寮之「駱駝」所有，非
        係源自案外人鍾健華位於屏東縣之住處再推由丁○○、
        甲○○2人將之運送至雲林縣，此觀之甲○○於偵查時
        具結證稱：我與丁○○將在丙○○處取得固態安非他命
        取走，拿去鍾健華處製造，拿回來的變成液態安非他命
        ，結果也沒有因此結晶等語（見偵字第1467號偵卷9至
        11頁），及丁○○於偵訊時具結證稱：我與甲○○自陳
        憶龍與「駱駝」處取得固態的安非他命，是成品，只是
        有臭味，我將19兩安非他命取走拿去鍾健華處，是過年
        前去拿，也是過年前拿回來的，拿回來的變成液態安非
        他命，結果沒有因放在冰箱而結晶等語（見度偵字第
        1468號偵卷8、9、11頁）互核即明，被告所為顯無運輸
        毒品之意圖，自不符合運輸毒品之構成要件，實屬當然
        。又原審蒞庭檢察官雖指出被告丙○○在警卷第15頁倒
        數第5、6行之96年3月10日警詢筆錄說：「隔數日後丁○○、甲○○便將變成液態之安非他命拿回至工寮準備
        還給綽號『駱駝』之許姓男子，因綽號『駱駝』之許姓
        男子尚未前來拿取，我便將該批液態安非他命拿至元長
        鄉鹿南村前進39號我住處3樓冰箱內存放」等語而認有
        運輸毒品行為。而據被告丙○○針對此問題於原審供稱
        ：「我們是要從工寮拿到我的住家，我的工寮是在農田
        裡，我的住家則在村莊內，相距不到一公里。我是要將
        東西從工寮拿到我的住處，加水之後再拿回去工寮，因
        為丁○○及甲○○跟我說他們會弄，他們二人是從臺南
        上來的，去工寮把東西從工寮拿到我鹿南的住家那邊加
        水，之後放在冰箱裡面，後來過幾天後還是又變成水，
        我就說怎麼又變成這樣？我就叫他們兩個再載去工寮，
        他們兩個就說會弄好，又把東西載回去工寮，說再煮一
        煮就可以處理了。處理之後我又把東西拿回住處冰箱放
        ，結果還是變成水」等語，其自工寮至住家等2處均為
        被告丙○○之活動及使用範圍，該短途之持送均為加工
        去除「安非他命之腥味」，實不宜就扣案麻黃鹼物品之
        放置地點有所更異，而認其有運輸毒品之意圖，堪認明
        確。
      ｂ被告甲○○於原審審理時供稱：我跟丁○○一起去找丙○○，到他的工寮那邊要施用毒品，丙○○跟我們說有
        這個東西，我們就拿一些出來要施用，在燒烤的時候發
        覺味道很不好，我就建議他不然加水看看好了，沒有從
        屏東運來，警察就說我們有工具放在屏東什麼的，可是
        我們沒有工具；那個本來就是成品了；我們就拿水倒進
        去，攪拌一下，煮一煮，想說這樣味道會不會不要這麼
        重等語（見原審卷86至88頁），及其於警詢時供稱：我
        綽號「阿草」、丁○○綽號「毛仔」、丙○○綽號「阿
        溜」，沒有製造安非他命，那算是重新提煉的，不是用
        原料麻黃素製造安非他命 ，綽號「阿溜」拿2包沒做好
        的安非他命因有味道 ，叫我將這2包安非他命改為沒味
        道，用鈀金、鹽酸、水酸化荷性、醋酸結晶、硫酸鋇、
        活性碳、漀、搖臺、漏斗等物，改良安非他命是由我及
        綽號「毛仔」負責，2包安非他命是由綽號「阿溜」所
        提供，綽號「華哥」提供處所及購買鈀金等物所花費的
        錢，帶同警方至屏東縣高樹村華光路48號是我們製造安
        非他命的處所，製造安非他命的器具目前不知道在何處
        ，沒有與鍾健華連絡過等語（見警卷8至12頁 ）、偵查
        時具結證稱：我與丁○○將在丙○○處取得固態安非他
        命取走，拿去鍾健華處製造，是過年前拿去，也是過年
        前兩天就製造好了，拿回來的變成液態安非他命，結果
        也沒有因此結晶等語（ 見偵字第1467號偵卷第9至11頁
         ），暨其於原審羈押庭審理時供稱 ：不是製造，是因
        為有味道，用一些水混一混，要將味道改成沒有，混一
        些水跟化學藥料，是華哥提供，要改良的安非他命原料
        是我在「阿溜」他們的寮子那邊拿的，「阿溜」提供，
        在他們的寮子那邊拿給我，在鹿寮那邊，即土庫那邊，
        而在屏東縣高樹鄉那邊「華哥」家幫他改，改了後在元
        長鄉田中央那邊交給他們的，沒有改成，因為好幾天了
        還沒有結晶，之前沒有製造毒品前科，人家問我會不會
        ，我說多少會這樣，我也不知道他拿給我的安非他命原
        料有沒有安非他命成分，只是燒起來有臭味而已，也不
        知道有沒有成分等語（見原審羈押卷7至9頁），互核其
        供述一貫無歧異，觀之被告甲○○之供述內容，實無自
        白運輸毒品之意思，公訴人認有運輸毒品之自白，顯有
        誤解。 而被告丙○○所提供之「2包安非他命」是在丙○○位於鹿寮之「寮子（即工寮）」所取得，交還之地
        點亦在「元長鄉田中央」（即為丙○○之工寮位於農田
        裡），實無轉運輸送毒品之情。縱使如被告甲○○所稱
        其改造地點若果確在「屏東縣高樹鄉『華哥』（即鍾健
        華）家」，其放置第四級毒品地點之轉換，其目的亦為
        「改造安非他命之臭味」，而非有本於運輸意思而搬運
        輸送之意圖，應可確定，其所為自與運輸毒品之構成要
        件有間，實難令其負以運輸第四級毒品之罪責，至為當
        然。
      ｃ被告丁○○於警詢時供稱：扣案之安非他命是甲○○製
        造的，該安非他命半成品是丙○○所有的，丙○○原本
        拿19兩安非他命成品，因該安非他命成品有嗆鼻異味，
        所以叫甲○○將該19兩的安非他命成品去異味，最後變
        成查扣之安非他命半成品（毛重3公斤） ，甲○○只買
        1次製造安非他命的材料 ，是我先載甲○○到屏東找鍾
        健華，3人會合之後 ，再到販賣化學藥劑的商店買製造
        安非他命的材料等語（見警卷3、4頁），及偵訊時具結
        證稱：我與甲○○自陳憶龍與「駱駝」處取得固態的安
        非他命，是成品，只是有臭味，不知道有無效果，我將
        19兩安非他命取走拿去鍾健華處，是過年前去拿，也是
        過年前拿回來的，拿回來的變成液態安非他命，結果沒
        有因放在冰箱而結晶等語（ 見偵字第1468號偵卷第8至
        11頁），暨其於原審羈押庭審理時供稱：丙○○拿19兩
        的安非他命給「阿草」（即甲○○），是他的安非他命
        本來有味道，比較嗆鼻，他拜託「阿草」看能不能把它
        的味道去掉，「阿溜」（即丙○○）說他朋友那邊有安
        非他命，但有味道，他拜託我看看有沒有人會，我介紹
        他看能不能改，我有載「阿草」去找過鍾健華，材料行
        在屏東市，買材料時我在外面沒進去，後來沒有改造成
        功，19兩變成3公斤的水 ，他們說不會結晶了，可能阿
        草他當時吹牛說他會做，我介紹他們去弄，那本來就是
        成品，是要去除味道而已，我不知道會變成製造等語（
        見原審羈押卷16至20頁），觀之被告丁○○自警詢、偵
        查及原審羈押庭時之供述，其內容均無提及運輸毒品之
        情事，當無就運輸毒品為自白之供述，公訴人認其就運
        輸毒品為自白，似有誤會。而被告丁○○將丙○○交付
        之19兩「安非他命（實為麻黃鹼）」帶去屏東市鍾健華
        住處，其目的係為「去除安非他命成品之臭味」而為之
        加工，並無本於運輸意思為搬運輸送之意圖，當與運輸
        毒品之構成要件不合，應堪認定。
      ３綜上，被告丁○○、甲○○、丙○○等3人於警詢 、偵
        查中，及原審羈押時均未就「運輸毒品」為相關之陳述
        ，更遑論就運輸毒品犯行為自白之供述，已如前述。而
        被告丙○○將19兩「安非他命（實為麻黃鹼）」交予被
        告甲○○ 、丁○○2人改造而「去除原安非他命『成品
        』之臭味」 ，其2人所改造之地點縱非如被告丙○○所
        言係在其「工寮」內為加水之行為，而係將19兩「安非
        他命（實為麻黃鹼）」攜離原地點帶至屏東，然其攜離
        原地點之目的，係為「去除安非他命之臭味」，而無搬
        運輸送之意思，揆諸上揭最高法院判決之實務見解，被
        告等3人既無運輸毒品之意圖 ，自難令其負擔運輸毒品
        之罪責，洵屬當然。其等於原審準備程序所為之自白顯
        與事實不符，本院實難憑此與事實不符之自白採為被告
        論據之依據。 而被告等3人持有第四級毒品麻黃鹼之行
        為，或涉及持有毒品罪，然依毒品危害防制條例第11條
        之規定觀之，其持有毒品行為僅有規範第一、二級毒品
        之刑責，而就第四級毒品之持有行為未設有處罰之規定
        ，被告等3人持有第四級毒品之行為自屬不罰 。又關於
        被告等3人為「 去除安非他命臭味」之「改造」行為，
        是否屬於製造安非他命未遂罪所規範之範圍，因「運輸
        第四級毒品」與「製造第二級毒品」之基本社會事實係
        屬不同一，本院實無從就公訴人未為起訴之範圍加以審
        理，均附此敘明。
      ４本院綜合全案之卷證資料，對於公訴意旨所提出之各項
        證據逐一審認，因客觀上尚未達於通常一般人均不致有
        所懷疑，而得確信其犯罪事實之程度，依「罪證有疑，
        利於被告」之法則，即應作有利於被告之認定。此外，
        公訴人復未提出其他適合於證明被告犯罪事實之其他積
        極證據， 以資證明被告丁○○、甲○○、丙○○等3人
        有公訴人所指運輸第四級毒品之犯行，尚不能證明其等
        之犯罪，揆諸前揭條文規定及證據法則說明，自應為被
        告3人無罪判決之諭知。
三、原審因以不能證明被告犯罪 ，而為被告3人無罪之判決，並
    無不當 ，檢察官上訴意旨仍執被告3人於原審準備程序時自
    白之陳詞指摘原判決不當，核無理由，應予駁回。
四、適用法條：
    刑事訴訟法第368條。
本案經檢察官吳忠賢到庭執行職務。
中    華    民    國    97    年    9     月    24    日
                  刑事第三庭    審判長法  官  陳義仲
                                      法  官  宋明中
                                      法  官  蔡勝雄
以上正本證明與原本無異。
檢察官如不服本判決，應於收受本判決後十日內向本院提出上訴
書狀。其未敘述上訴理由者並得於提起上訴後十日內向本院補提
理由書。
                                      書記官  汪姿秀
中    華    民    國    97    年    9     月    24    日


司法院資訊處製作；財團法人民間司法改革基金會備份。
